臺灣高等法院民事判決
108年度建上字第44號
上  訴  人  楊保安會計師即偉盟工業股份有限公司破產管理人

訴訟代理人  徐克銘律師
複代理人    殷樂律師
訴訟代理人  陶大圭
            葉輝煌

被 上訴 人  新竹縣政府

法定代理人  楊文科
訴訟代理人  陳恩民律師
            魏翠亭律師
複 代理 人  許育齊律師
上列當事人間請求給付工程款事件，上訴人對於中華民國108年5
月10日臺灣新竹地方法院107年度建字第44號判決提起上訴，並
為訴之追加，本院於111年5月10日言詞辯論終結，判決如下：
    主      文
原判決關於駁回上訴人後開第二項之訴部分，及該部分假執行之
聲請，暨該訴訟費用之裁判，均廢棄。
被上訴人應給付上訴人新臺幣貳仟參佰零貳萬參仟捌佰柒拾捌元
，及其中新臺幣壹仟零伍拾捌萬玖仟肆佰零陸元自民國一Ｏ九年
一月十五日起、另新臺幣壹仟貳佰肆拾參萬肆仟肆佰柒拾貳元自
民國一Ｏ九年九月二十六日起，均至清償日止，均按週年利率百
分之五計算之利息。
其餘上訴及追加之訴均駁回。
經廢棄部分之第一審訴訟費用由被上訴人負擔；第二審（含追加
）訴訟費用由被上訴人負擔百分之三十二，餘由上訴人負擔。
本判決第二項所命給付，於上訴人以新臺幣柒佰陸拾柒萬伍仟元
為被上訴人供擔保後，得為假執行。但被上訴人如以新臺幣貳仟
參佰零貳萬參仟捌佰柒拾捌元為上訴人預供擔保，得免為假執行
。
    事實及理由
一、上訴人經原法院106年度破字第1號裁定選任為偉盟工業股份
    有限公司（下稱偉盟公司）之破產管理人（見原審卷一第14
    -17頁），在原審起訴請求被上訴人給付偉盟公司已完工部
    分之工程款及返還履約保證金合計新臺幣（下同）5000萬元
    本息，經原審判決駁回後，提起上訴，在本院追加請求被上
    訴人再給付2220萬9538元，及自民事訴訟變更追加暨上訴理
    由㈩狀送達翌日即民國110年10月14日起至清償日止，均按週
    年利率5％計算之利息（見本院卷二第211-214、249-250頁）
    ，核係基於同一工程契約請款之基礎事實，擴張應受判決事
    項之聲明，依民事訴訟法第446條第1項但書及第255條第1項
    第2、3款規定，應予准許。
二、上訴人主張：偉盟公司與被上訴人於103年1月15日、103年5月12日分別簽訂「新竹縣竹東鎮污水下水道系統第二期工程管線及用戶接管工程」第一標、第二標之工程契約（以下分稱一標、二標工程，合稱系爭工程），依系爭工程契約第3條第㈠項第⒉款約定，價金係依實際施作項目及數量結算，一標及二標工程先後於103年2月5日、103年5月29日開工，由美商傑明工程顧問股份有限公司台灣分公司（下稱傑明公司）負責監造。偉盟公司施作系爭工程並無遲延情形，僅因財務問題於104年10月21日聲請重整，但經法院駁回，偉盟公司於105年6月29日發函傑明公司並副知被上訴人，建議由連帶保證廠商宏福電纜工程股份有限公司（下稱宏福公司）進場完成後續工程。詎被上訴人拒絕由宏福公司接續施作，逕以偉盟公司自104年11月12日、104年11月14日起未進場施作一標、二標工程為由，於105年8月31日通知偉盟公司終止系爭工程契約，另行發包由訴外人神緯營造有限公司（下稱神緯公司）、東鑫龍營造有限公司（下稱東鑫龍公司）分別進場施作一標、二標工程，乃權利濫用、違反誠信，且因重新發包衍生相關費用致損害擴大，依民法第217條第1項規定，被上訴人與有過失。依傑明公司中途結算結果，偉盟公司就系爭工程已實際施作而未領工程款金額合計為6194萬9206元，又依系爭工程契約第14條第㈢項第⒋款之約定，被上訴人應按偉盟公司未施作部分比例，退還履約保證金1026萬0332元，合計7220萬9538元。被上訴人既已扣取偉盟公司已完工部分之履約保證金，屬損害賠償預定性質之違約金，不得再扣抵其他費用或損害賠償款項。且被上訴人提出之扣款債權係於偉盟公司受破產宣告後取得者，依破產法第114條第2款規定，亦不得與偉盟公司之工程款及保證金債權抵銷。至於系爭工程契約第21條第㈣項關於被上訴人得逕自扣款之約定，為定型化契約條款，對偉盟公司顯失公平，依民法第247條之1規定應屬無效，況被上訴人提出之扣款項目除「林森路LAb21管線修繕」外，均非可歸責於偉盟公司。爰依系爭工程契約第3條第㈠項、第14條第㈢項第⒋款約定及民法第490條、第505條規定，請求被上訴人給付7220萬9538元並加計法定遲延利息。
三、被上訴人則以：偉盟公司之財產遭法院扣押，資金無法運用
    ，一標、二標工程分別自104年11月12日、104年11月14日起
    無法施工，致工程進度持續落後，經伊催告仍未改善，係可
    歸責於偉盟公司之給付遲延，伊已依系爭工程契約第21條及
    施工規範第00700章一般條款R.6之規定，於105年8月31日函
    文向偉盟公司為終止契約之意思表示。至偉盟公司雖建議由
    連帶保證廠商接續施作系爭工程，惟經伊諮詢法律專業意見
    ，並於105年7月11日邀集偉盟公司、傑明公司與相關單位召
    開會議討論結果，認為終止契約重新發包較為適當，伊並無
    過失。伊係以可歸責於偉盟公司之事由終止系爭工程契約，
    依系爭工程契約第21條第㈣項約定，得扣發偉盟公司未領之
    工程款及及履約保證金，待系爭工程結算完成仍有剩餘者，
    偉盟公司始得請求伊給付工程款及退還保證金。惟系爭工程
    重新發包由神緯公司、東鑫龍公司施作完工後之結算結果，
    伊得向偉盟公司請求逾期違約金、重新發包價差、代為修繕
    維護費用、中途結算及驗收費用、影響介面標案通水展延工
    期四標廠商管理費用、監造費用、訴外人即偉盟公司下包廠
    商一宇工程有限公司（下稱一宇公司）損害賠償款，合計1
    億1825萬0200元，扣除後已無剩餘，上訴人不得向伊請求工
    程款及退還履約保證金。
四、原審判決駁回上訴人之訴，上訴人不服提起上訴，並為訴之
    追加，聲明：㈠原判決廢棄；㈡被上訴人應給付上訴人7220萬
    9538元，及其中5000萬元自起訴狀繕本送達翌日即107年8月
    11日起、其餘2220萬9538元自110年10月14日起，均至清償
    日止，均按週年利率5％計算之利息；㈢願供擔保請准宣告假
    執行。被上訴人則答辯聲明：㈠上訴及追加之訴均駁回；㈡如
    受不利之判決，願供擔保請准宣告免為假執行。
五、兩造不爭執事項（見本院卷二第200-202頁）：
  ㈠偉盟公司於106年4月10日經新竹地方法院106年度破字第1號 
    裁定宣告破產，並選任上訴人為其破產管理人（見原審卷一
     第14-17頁）。
  ㈡偉盟公司與被上訴人於103年1月15日、於103年5月12日分別
    簽訂系爭一標、二標工程契約（見原審卷一第19-87頁）。
  ㈢系爭一標、二標工程分別於103年2月5日、103年5月29日開工
    ，偉盟公司自104年11月12日、104年11月14日起未進場施 
    作。
  ㈣偉盟公司於105年5月19日提送連帶保證廠商宏福公司之資格
    文件（見原審卷二第49-58、67-78頁），經被上訴人於105
    年6月28日函予以備查（見原審卷二第66、87頁），偉盟公
    司於105年6月29日函被上訴人及傑明公司，建議由宏福公司
    接續進場施作系爭工程（見原審卷一第114-117頁）。
  ㈤被上訴人於105年8月31日發函通知偉盟公司終止系爭工程契
    約（見原審卷一第103-106頁）。
  ㈥被上訴人於105年9月21日發函以偉盟公司因違約致其終止契
    約，應沒收履約保證金為由，通知訴外人臺灣銀行中山分行
    給付一標工程剩餘履約保證金1176萬元及二標工程剩餘履約
    保證金1753萬8000元予被上訴人，經臺灣銀行中山分行墊付
    完畢（見原審卷一第109-113頁）。
  ㈦傑明公司製作中途結算書記載系爭一標、二標工程中途結算
    金額依序為8096萬3649元（尚餘工程款2862萬3599元未給付
    ）、5887萬2380元（尚餘工程款3332萬5607元未給付）（見
    本院卷一第259-267、279-308頁）。　　　
  ㈧被上訴人於106年7月12日公告辦理系爭一標、二標後續未完 
    成工程之重新招標作業，於106年7月19日決標由神緯公司承
    攬一標後續工程、東鑫龍公司承攬二標後續工程（見原審卷
    一第223-224頁、卷二第20-45頁）。
  ㈨系爭一標後續工程於108年6月20日竣工，於108年9月19日驗
    收合格，驗收結算總價為6495萬6096元，經被上訴人於109
    年2月18日准予備查（見本院卷一第279-308頁之結算驗收證
    明書、第279頁之傑明公司函），系爭二標後續工程於109年
    1月17日竣工，於109年6月4日驗收合格，驗收結算總價為1
    億0149萬7076元（見本院卷二第283-285頁之結算驗收證明
    書）。　　
六、上訴人請求被上訴人給付中途結算未領之工程款及按比例退
    還未施作部分之履約保證金，是否有理，分述如下：
　㈠被上訴人因可歸責於偉盟公司之事由，於105年8月31日終止
    契約為合法：
　⒈上訴人雖主張偉盟公司之施工進度並無遲延情形云云。查系
    爭工程契約第7條第㈠項雖僅有約定開工日及竣工日數（見原
    審卷一第65、28頁），並未詳細約定各施工項目及各分段進
    度之完工期限，惟依系爭工程契約第7條第㈢項約定工程延期
    ，及第21條第㈠項第⒏、⒒款約定契約終止事由包括無正當理
    由不履行契約者，及廠商未依契約履約，經機關書面通知仍
    未改正者（見原審卷一第29-30、31、50-51、65-66、85-86
    頁），可徵偉盟公司應按施工計畫及預定進度表施工，不得
    無故停工不履行契約。又依系爭工程契約第17條第項約定
    ：因可歸責於廠商之事由致延誤履約進度，情節重大之認定
    ，除招標文件另有規定外，並適用採購法施行細則第111條
    規定（見原審卷一第47頁）。而依108年11月8日修正前政府
    採購法施行細則第111條第1項規定，政府採購法第101條第1
    項第10款所稱延誤履約期限情節重大者，機關得於招標文件
    載明其情形，其未載明者，於巨額工程採購，指履約進度落
    後10％以上；於其他採購，指履約進度落後20％以上，且日數
    達10日以上，機關應先通知廠商限期改善，屆期未改善者，
    依逾期日數計算之。查，偉盟公司自104年11月12日、14日
    起未再進場施作系爭一標、二標工程，經被上訴人於105年5
    月25日發函通知偉盟公司就系爭一標工程進度落後達21.72％
    ，於105年6月3日發函通知偉盟公司就系爭二標工程進度落
    後達24.89％，請其於發文日起30日內改善，否則將終止契約
    ，有被上訴人函及傑明公司函可考（見原審卷一第207-211
    頁）。然偉盟公司105年5月19日函稱因假扣押而無法提出趕
    工計畫，於105年6月29日函自承系爭一標工程進度至105年6
    月30日已落後23.88％之事實（見原審卷二第49-50、67-70頁
    、卷一第114頁），嗣於雙方與傑明公司均有出席之105年7
    月11日延誤履約處理方案會議中，傑明公司亦有通知偉盟公
    司關於系爭一標工程進度落後達23.88％、二標工程進度落後
    達32.49％等情（見原審卷二第93頁）。是被上訴人已依上開
    規定，通知偉盟公司有延誤履約期限情節重大，得終止契約
    之情形，催告其趕工以改善施工進度，但偉盟公司於催告30
    日期滿仍未能改善，則被上訴人主張偉盟公司有系爭工程契
    約第17條第項所定延誤履約期限情節重大之情形，堪認可
    取。嗣被上訴人依系爭工程契約第21條第㈠項：「⒌因可歸責
    於廠商之事由，致延誤履約期限，情節重大者」、「⒏無正
    當理由而不履行契約者」、「⒑有破產或其他重大情事，致
    無法繼續履約者」、「⒒廠商未依契約規定履約，自接獲機
    關書面通知次日起10日內或書面通知所載較長期限內，仍未
    改正者」等約定（見原審卷一第50-51、85-86頁），於105
    年8月31日發函向偉盟公司為終止系爭一標、二標工程契約
    之意思表示（見原審卷一第103-106頁），應屬有據，已生
    合法終止之效力。
　⒉上訴人雖主張偉盟公司已提送連帶保證廠商宏福公司之資格
    文件，經傑明公司審查及被上訴人於105年6月28日備查，傑
    明公司建議由宏福公司接續施工，詎被上訴人拒絕，於105
    年8月31日逕行終止系爭工程契約，另行發包，係權利濫用
    、違反誠信，且就損害之擴大與有過失云云，並提出偉盟公
    司函附宏福公司資格文件、傑明公司函、被上訴人函為證（
    見原審卷二第62-87、171-234頁）。惟查：
　⑴依系爭工程契約第19條第㈠項約定，機關應於廠商履約進度落
    後時，「評估並通知」由連帶保證廠商履行連帶保證責任，
    繼續完成（見原審卷一第49、84頁），系爭工程契約第18條
    第㈩項約定，連帶保證廠商經機關「通知」代得標廠商履行
    義務者，有關廠商之一切權利，包括尚待履約部分之契約價
    金，一併移轉由該保證廠商概括承受，本契約並繼續有效（
    見原審卷一第48、83頁），廠商履約及賠償連帶保證書亦有
    載明：「本保證書事項一～八項未經契約機關『同意通知』進
    場為連帶保證廠商，則本保證書不成立，連帶保證廠商即無
    履約及賠償連帶保證責任」（見原審卷二第181頁），據此
    足認偉盟公司提送宏福公司為系爭工程之連帶保證廠商，雖
    經被上訴人備查，然仍須經被上訴人評估後，為同意並通知
    宏福公司進場之意思表示時，宏福公司始負履行連帶保證責
    任。又被上訴人因可歸責於偉盟公司之事由，依系爭工程契
    約第21條第㈠項第⒌、⒏、⒑、⒒款約定，亦有終止契約之權利
    ，已如前述，故被上訴人得選擇不終止契約，通知連帶保證
    廠商宏福公司履行連帶保證責任，接續完成工程，亦得選擇
    終止契約，另行招標。
　⑵又被上訴人為評估由宏福公司接續施工或終止契約之利弊得
    失，乃透過傑明公司諮詢律師於105年7月6日提出備忘錄，
    該律師意見認偉盟公司之系爭工程款債權已為法院扣押命令
    之效力所及，被上訴人不得給付工程款予偉盟公司或宏福公
    司，宏福公司及偉盟公司之其他債權人對於此筆工程款恐有
    爭執，被上訴人有被迫重複清償之高度風險，建議不通知宏
    福公司為連帶保證廠商接續施工（見原審卷二第133-141頁
    ）。嗣被上訴人召集偉盟公司、傑明公司及相關單位於105
    年7月11日延誤履約處理方案會議中，亦有討論通知連帶保
    證廠商繼續履約與終止契約、重行招標兩者處理方式之利弊
    ，傑明公司認為前者之法律上風險較高，後者對於工程期程
    之影響較大，相關單位則認為避免重複撥款及訟爭之風險，
    結論並未同意以連帶保證廠商代為履約之處理方法（見原審
    卷二第93-97頁）。嗣被上訴人綜合上開諮詢法律意見及會
    議討論意見加以評估後，選擇終止契約另行招標之方式，堪
    認係債權人選擇權之正當行使，並無權利濫用、違反誠信或
    就損害之擴大與有過失之情事。
　㈡被上訴人終止契約後，得依系爭工程契約第21條第㈣項約定，
    扣發偉盟公司之工程款及不發還履約保證金，待後續工程結
    算完成：
　⒈系爭工程契約第21條第㈣項約定：「契約經依第1款規定或因
    可歸責於廠商之事由致終止或解除者，機關得自通知廠商終
    止或解除契約日起，扣發廠商應得之工程款，包括尚未領取
    之工程估驗款、全部保留款等，並不發還廠商之履約保證金
    。至本契約經機關自行或洽請其他廠商完成後，如扣除機關
    為完成本契約所支付之一切費用及所受損害後有剩餘者，機
    關應將該差額給付廠商。……如有不足者，廠商及其連帶保證
    人應將該項差額賠償機關」（見原審卷一第51、86頁），則
    系爭工程契約已明定因可歸責於偉盟公司之事由而經被上訴
    人終止時，偉盟公司之工程款請求權及履約保證金返還請求
    權即附有於扣除被上訴人另行招標完工所支付之費用及所受
    損害後猶有餘額之停止條件（最高法院94年度台上字第1209
    號判決意旨參照）。被上訴人在上開停止條件成就前，自得
    扣發偉盟公司之工程款及不發還履約保證金。
　⒉上訴人雖主張系爭工程契約第21條第㈣項為定型化契約條款，
    顯失公平，依民法第247條之1規定為無效云云。系爭工程契
    約第21條第㈣項雖屬被上訴人單方預先擬定之定型化契約條
    款，惟按民法第247條之1係為防止契約自由之濫用及維護交
    易公平，定型化契約條款是否顯失公平而為無效，除應視契
    約之內容外，並應參酌雙方之訂約能力、雙方前後交易之經
    過及獲益之情形等其他因素，全盤考慮，資為判斷之依據（
    最高法院92年度台上字第963號判決意旨參照）。查偉盟公
    司成立於76年，承攬公共工程經驗豐富，其聲請破產時之資
    產為12億2135萬9312元（見原審卷一第14頁之破產宣告裁定
    、原審卷二第49頁之偉盟公司函自承承攬公共工程實績甚多
    ），顯非經濟上弱者，且有充足之工程實務知識經驗，其對
    於該條款應知之甚詳，自可本諸自由意志決定締結契約。復
    衡此條款限於因可歸責於廠商事由而終止契約時，為保障機
    關日後損害得受賠償而預留款項，難認顯失公平（最高法院
    107年度台上字第1192號判決亦採相同見解可參）。上訴人
    主張系爭工程契約第21條第㈣項約定無效云云，難認有據。
    　　
　⒊上訴人又主張被上訴人應按未施作部分比例返還履約保證金
    ，不得扣發云云。惟查，系爭契約第14條第㈢項第⒋款關於得
    不予發還保證金之情形為：「因可歸責於廠商之事由，致部
    分終止或解除契約者，依該部分所占契約金額比率計算之保
    證金；全部終止或解除契約者，全部保證金」（見原審卷一
    第41、75頁），本件被上訴人係終止系爭工程契約之全部，
    並非僅就部分為終止，自得不予發還全部保證金。又查系爭
    工程契約第14條第㈠項雖有約定，履約保證金於工程進度達2
    5％、50％、75％及驗收合格後，各發還25％（見原審卷一第41
    、75頁），惟系爭工程契約第21條第㈣項約定系爭工程契約
    因可歸責於偉盟公司之事由終止時，被上訴人得不發還履約
    保證金，已如前述，此乃履約保證金不予發還之特殊情形，
    自不因偉盟公司施工進度已達50％即認其得請求發還50％之履
    約保證金。
　⒋上訴人另主張被上訴人既已扣罰履約保證金，不得再扣發工
    程款或請求其他損害賠償云云。惟系爭工程契約第21條第㈣
    項明訂被上訴人因接續完工所付費用及所受損害，扣除工程
    款及履約保證金後，尚有不足者，仍得請求賠償，已如前⒈
    所述。而系爭工程契約第14條第㈢項第⒍款亦明訂廠商所繳納
    之履約保證金及孳息得部分或全部不予發還之情形，包括未
    依契約規定期限或機關同意之延長期限履行契約之一部或全
    部，其逾期違約金之金額，自待付契約價金扣抵仍有不足者
    ，與該不足金額相等之保證金（見原審卷一第41、76頁）。
    故依上開約定，被上訴人就工程款及履約保證金，得扣抵另
    行發包後續工程所付費用、所受損害及逾期違約金，如有不
    足，仍可請求偉盟公司賠償。
　⒌上訴人復主張被上訴人扣款項目係在偉盟公司破產宣告後始
    取得之債權，依破產法第114條第2款規定，不得與偉盟公司
    之工程款及履約保證金債權互為抵銷云云。惟依系爭工程契
    約第21條第㈣項及第14條第㈢項第⒍款約定，系爭工程契約因
    可歸責於偉盟公司之事由，經被上訴人於105年8月31日終止
    ，則偉盟公司之工程款請求權及履約保證金返還請求權即附
    有停止條件，須待被上訴人重行發包完成後續工程並扣除逾
    期違約金、接續施工所付費用及所受損害後猶有餘額之事實
    發生，條件始成就，偉盟公司始得就餘額為請求。是被上訴
    人所為扣抵，係基於系爭工程契約約定之停止條件，與民法
    第334條規定之抵銷權需於具備抵銷適狀時，由被上訴人為
    意思表示始生效力者不同，不適用破產法第114條第2款之規
    定。　
　㈢被上訴人抗辯其所扣發之工程款及違約金得扣抵逾期違約金
    、後續工程費用及損害，是否有理，說明如下：
　⒈逾期違約金：
　⑴查系爭工程契約第17條第項僅有關於廠商未依照契約所定履
    約期限竣工，自該期限次日起算逾期日數之約定（見原審卷
    一第47、82頁），本件偉盟公司因有延誤履約進度情節重大
    之情形，於竣工前經被上訴人合法終止契約，無從依上開約
    定認定偉盟公司自何時起陷於給付遲延。按給付無確定期限
    者，依民法第229條第2項規定，應先經債權人催告而未為給
    付，債務人始負遲延責任。查，被上訴人於105年5月25日發
    函通知偉盟公司就系爭一標工程進度落後21.72％，於105年6
    月3日發函通知偉盟公司就系爭二標工程進度落後24.89％，
    已達延誤履約期限情節重大之標準，請偉盟公司於發文日起
    30日內改善，然偉盟公司仍未能改善，已詳述如前㈠⒈，堪認
    被上訴人已有依民法第229條第2項規定、系爭工程契約第17
    條第項約定及修正前政府採購法施行細則第111條第2項規
    定，催告偉盟公司趕工以改善施工進度，然偉盟公司於催告
    30日屆滿仍未能改善，則偉盟公司應自催告期滿翌日即一標
    工程自105年6月24日起、二標工程自105年7月3日起，負遲
    延責任。　
　⑵次查，系爭工程契約第17條第㈠項明訂逾期違約金以日為單位
    ，按逾期日數，每日依契約價金總額1‰計算逾期違約金，而
    依同條第㈣項約定該逾期違約金，為損害賠償預定性違約金
    ，其總額以契約價金總額之20％為上限（見原審卷一第46、8
    1頁）。偉盟公司就系爭一標工程自105年6月24日起、就系
    爭二標工程自105年7月3日起負遲延責任，計算至被上訴人1
    05年8月31日終止契約之日止，系爭一標工程之逾期天數為6
    9日、二標工程之逾期天數為60日。準此，以一標工程總價1
    億5680萬元之1‰按逾期69日計算逾期違約金為1081萬9200元
    （計算式：156,800,000×1‰×69＝10,819,200），以二標工程
    總價1億7538萬元之1‰按逾期60日計算逾期違約金為1052萬2
    800元（計算式：175,380,000×1‰×60＝10,522,800）。被上
    訴人未具體計算偉盟公司之逾期天數並按系爭工程契約第17
    條第㈠項約定扣罰，逕以系爭工程契約第17條第㈣項之上限扣
    罰一標逾期違約金3136萬元、二標逾期違約金3507萬6000元
    ，難認有據。　　
　⒉重新發包價差：
　  被上訴人以系爭工程契約單價與重新發包後續工程契約單價
    之差額，乘以結算數量，計算重新發包價差為一標1656萬00
    06元、二標3106萬8023元，業據其提出傑明公司提出之計算
    表、歷次變更設計個案說明書、函文、施工會勘紀錄為證（
    見本院卷一第353-374頁、卷二第81-133頁）。至於後續工
    程結算金額雖較原契約總價少，然此係因部分工項部分設施
    及管段遭地下管線障礙、接管戶建築物排水位置變更而辦理
    增減帳，或因接管住戶拒絕配合或施工位置空間不足而辦理
    減帳，有部分工項無法施作而辦理減項等情，有傑明公司回
    函可稽（見本院卷一第490頁），自不能因後續工程結算總
    價較低即認被上訴人未受損害。而上訴人除承認系爭一標工
    程變更設計第一案「林森路LAb21管線修繕」為偉盟公司施
    工瑕疵（見本院卷二第175-176、183-185頁，另見本院卷二
    第83-101頁之傑明公司函及本院卷二第269頁之管線異常照
    片）外，另主張傑明公司製作之價差計算表有部分工項為系
    爭工程契約所無者（見本院卷二第481-482、488-489頁），
    其他變更設計案與偉盟公司終止契約無關者（見本院卷二第
    183、187-191頁）。惟查：
　⑴傑明公司就各該工項與兩造契約約定工項相同者，已將結算
    增、減數量一併計算。此部分原屬偉盟公司應完成之工作，
    但因契約終止而未完成，由神緯公司、東鑫龍公司接續完成
    ，然因接續工程之各項單價高於兩造原約定單價，縱事後有
    增加數量，本亦可按系爭契約單價計價，被上訴人因此受有
    價差損害，堪認可取。又部分新增工項已載明係「前階段工
    程處理費」、「前階段工程檢視」（見本院卷一第355、372
    -373頁），亦堪認係神緯公司、東鑫龍公司接續處理偉盟公
    司前階段工程所支出之費用，被上訴人自得在偉盟公司得請
    領款項中扣抵。
　⑵至於其他新增工項為原契約所無者，如一標之壹.一.3.A.r、
    壹.一.3.A.s「圓形預鑄污水人孔」、壹.二.1.C.a～e「圓形
    預鑄陰井」、二標之壹.一.3.1.13「圓形預鑄污水人孔」、
    壹.二.1.2.10「產品，300mmPVC清除孔蓋」、壹.二.1.3.4
    、4-1、壹.二.1.3.5「陰井，圓形RC預鑄」、壹.二.2.14、
    14-1、22～23「多功能匯流系統」、壹.二.2.15、16、16-1
    「用戶接管」、壹.二.2.21「匯流接頭」、壹.五.28「公園
    綠地清理及復舊」、壹.五.29「塑膠軟墊復舊」壹.五.38「
    機具挖方，卵石」等（見本院卷一第359、365、415-419、4
    21頁），被上訴人不能證明此等新增工項可歸責於偉盟公司
    。參以歷次變更設計案有因工區內新建案完工、住戶排水位
    置改變、道路管線遭遇施工障礙、施工空間不足者（見本院
    卷二第81頁、卷一492、511頁），亦不能證明為可歸責於偉
    盟公司之事由。從而，被上訴人扣抵上開一標工項合計100
    萬1219元（計算式：152,266＋148,791＋12,526＋25,052＋469,
    614＋107,757＋85,213＝1,001,219）、二標合計319萬1396元
    （計算式：836,940＋36,304＋660,550＋63,924＋320,430＋16,1
    57＋129,256＋40,914＋37,221＋80,645＋6,605＋64,571＋80,896＋
    480,563＋293,960＋42,460＝3,191,396）部分，難認可取。
　⑶綜上，被上訴人抗辯得扣抵一標工程重新發包價差1555萬878
    7元（計算式：16,560,006－1,001,219＝15,558,787）及二標
    工程重新發包價差2787萬6627元（計算式：31,068,023－3,1
    91,396＝27,876,627）等語，應為可取。
  ⒊中途結算及驗收費用：
　　被上訴人雖以其增加支出一標中途結算及驗收費用7萬8400
    元、二標中途結算驗收費用8萬7690元，係依委託技術服務
    契約書第3條第2項第4款第32目約定，因偉盟公司未提出結
    算書，由傑明公司逕行製作，製作費用由偉盟公司工程契約
    價金0.5‰支應等情，並提出中途結算書及委託技術服務契約
    書為證（見本院卷一第375-377頁）。惟查傑明公司依上開
    約定製作者，係「竣工結算書」，故以工程契約價金之0.5‰
    計算，然此部分僅係辦理中途結算及驗收，依傑明公司中途
    結算結果，偉盟公司於契約終止前已完工部分占全部工程之
    比例，一標僅50.01％（計算式：81,085,390÷161,880,000＝0
    .5009），二標僅33.88％（計算式：59,415,795÷175,380,00
    0＝0.3388）（見本院卷一第263、267頁），自與全部工程竣
    工結算之工作質量有別。則傑明公司進行中途結算及驗收工
    作之費用，應按中途結算之標的金額計算，即一標工程中途
    結算費用為4萬0543元（計算式：81,085,390×0.5‰＝40,542.
    7，元以下四捨五入），二標工程中途結算費用為2萬9708元
    （計算式：59,415,795×0.5‰＝29,707.9，元以下四捨五入）
    。被上訴人以全部工程契約價金計算此部分費用，難認可取
    。　　
　⒋代修繕及維護支出費用：　
　　查系爭工程契約第21條第㈢項約定，偉盟公司於終止契約後
    ，仍應負責維護工程至被上訴人接管為止（見原審卷一第51
    、86頁）。被上訴人有就一標工程支出代修繕及維護支出費
    用40萬8584元，業據其提出工程契約、工程竣工報告表、施
    工照片、結算明細表為證（見本院卷一第383-392頁），並
    經傑明公司函覆：偉盟公司自遭法院假扣押後，即未針對覆
    工板進行維護及修繕工作，經民眾多次反應現場覆工板破損
    、車行發生聲響噪音影響用路人行車安全及民眾生活，被上
    訴人多次通知偉盟公司改善，均未獲改善，乃由被上訴人辦
    理開口契約，代為修繕及維護等情明確（見本院卷二第73頁
    ），並檢附覆工蓋板維護會勘紀錄、會議紀錄、被上訴人於
    105年12月26日函請偉盟公司維護、修復覆工板之函文可稽
    （見本院卷二第135-147頁），堪認偉盟公司有疏於維護工
    地現場設備之情形。則被上訴人依上開約定，扣抵此部分修
    繕維護覆工板之費用，應屬有據。　
　⒌影響介面標案通水展延工期四標之施工廠商管理費用、監造
    單位監造費用：
　　被上訴人抗辯因一標工程遲延施工無法通水，影響東鑫龍公
    司承包之第四標（LA、Lac水系）接管用戶工程之進展，其
    已准予第四標展延工期236天，此係不可歸責於東鑫龍公司
    之事由，則依被上訴人與東鑫龍公司之工程契約第7條第㈢項
    第⒋款約定、被上訴人與傑明公司之委託技術服務契約書第6
    條第項之約定，被上訴人應按展延工期236天計付東鑫龍公
    司管理費用188萬8000元、計付傑明公司監造費用107萬9079
    元等情，業據其提出被上訴人准許東鑫龍公司展延工期之函
    文及上開契約約定內容、傑明公司函覆計算方式並檢附相關
    資料為證（見本院卷一第394-399頁、卷二第227-246頁），
    亦堪採信。至於傑明公司雖函覆本院：第四標工程尚未完成
    工程結算，建請同意俟結算完成請領尾款後再行提交（見本
    院卷一第477、491頁），惟傑明公司既已將此費用計算列入
    本件扣抵項目，則此部分請求權已經發生，僅因第四標尚未
    完成結算而未請款，自不能認被上訴人未受損害。　
　⒍一宇公司請求工作井鋼環之損害賠償：
　　被上訴人抗辯其另得就一宇公司請求損害賠償64萬4418元部
    分扣款云云。惟查，一宇公司係負責施作系爭工程工作井推
    進及埋管之下包廠商，其主張施作系爭工程工作井時所埋設
    之鋼環本應於完工時拔除取回，惟因偉盟公司延誤履約，經
    被上訴人終止契約，由神緯公司、東鑫龍公司接續完工，嗣
    由神緯公司、東鑫龍公司拔除鋼環埋設深度2.5公尺以上部
    分，並以工作井鋼材回收折讓費用26萬9496元、37萬4922元
    予被上訴人，上訴人已出具委託書，同意由一宇公司代為處
    理鋼環領回相關事務等情，業由原法院109年度訴字第780號
    民事判決命被上訴人應將上開折讓費用26萬9496元、37萬49
    22元給付一宇公司（見本院卷二第347-362頁），此經本院
    調取該案電子卷證核閱明確。查被上訴人終止系爭工程契約
    後，已將系爭工程現場交由神緯公司、東鑫龍公司接續施作
    ，自應由被上訴人負責現場鋼環之結算驗收或回收處理。上
    訴人已於107年1月31日通知一宇公司，可依傑明公司指示進
    場回收鋼環及覆工蓋板等情（見本院卷二第383頁），此外
    ，被上訴人不能證明偉盟公司就一宇公司回收鋼環一事有何
    可歸責之事由，自難認此部分金額應由偉盟公司負擔。　　
　㈣綜上，被上訴人扣發偉盟公司之中途結算工程款即一標工程
    款2862萬3599元、二標工程款3332萬5607元，及一標工程剩
    餘履約保證金1176萬元、二標工程剩餘履約保證金1753萬80
    00元，俟後續工程結算驗收完成後，依系爭工程契約第21條
    第㈣項約定，扣抵因終止契約另行支出費用、所受損害及逾
    期違約金後，猶有餘額一標工程款1058萬9406元、二標工程
    款1243萬4472元（計算式詳如附表所示），則此部分請求權
    所附停止條件已成就，上訴人請求被上訴人如數給付，即屬
    有據，逾此範圍之請求，則無可採。又查系爭一標工程於10
    9年1月14日完成驗收結算，二標工程於109年9月25日完成驗
    收結算，自是日起即可辦理付款，有結算驗收證明書及被上
    訴人函可稽（見本院卷二第283-285、501-503頁），則被上
    訴人就一標工程款自109年1月15日起、二標工程款自109年9
    月26日起，負遲延責任，上訴人請求自上開期日起加計法定
    遲延利息，即屬有據。　　　
七、綜上所述，上訴人依系爭工程契約第3條第㈠項、第14條第㈢
    項第⒋款約定及民法第490條、第505條規定，請求被上訴人
    給付2302萬3878元，及其中1058萬9406元自109年1月15日起
    、1243萬4472元自109年9月26日起，均至清償日止，均按週
    年利率5％計算之利息，洵屬有據，應予准許，逾此範圍之請
    求，則屬無據，不應准許。從而原審就上開應准許部分，為
    上訴人敗訴之判決，尚有未洽，上訴論旨指摘原判決此部分
    不當，求予廢棄改判，為有理由。至原審就上開不應准許部
    分為上訴人敗訴之判決，所持理由雖與本院不同，然結論並
    無二致，仍應予維持。上訴人在本院追加請求2220萬9538元
    ，及自110年10月14日起至清償日止，按週年利率5％計算之
    利息，亦無理由。本判決所命給付部分，兩造分別陳明願供
    擔保為准、免假執行之宣告，核無不合，爰分別酌定相當擔
    保金額准許之。
八、本件事證已臻明確，兩造其餘之攻擊或防禦方法及所用之證
    據，經本院斟酌後，認為均不足以影響本判決之結果，爰不
    逐一論列，附此敘明。
九、據上論結，本件上訴為一部有理由、一部無理由，追加之訴
    為無理由，依民事訴訟法第450條、第449條第2項、第78條
    、第79條、第463條、第390條第2項、第392條第2項，判決
    如主文。
中　　華　　民　　國　　111 　年　　5 　　月　　31　　日
                  工程法庭
                      審判長法  官  謝碧莉
                            法  官  楊惠如
                            法  官  林晏如
正本係照原本作成。
如不服本判決，應於收受送達後20日內向本院提出上訴書狀，其
未表明上訴理由者，應於提出上訴後20日內向本院補提理由書狀
（均須按他造當事人之人數附繕本）上訴時應提出委任律師或具
有律師資格之人之委任狀；委任有律師資格者，另應附具律師資
格證書及釋明委任人與受任人有民事訴訟法第466 條之1第1項但
書或第2項所定關係之釋明文書影本。如委任律師提起上訴者，
應一併繳納上訴審裁判費。
中　　華　　民　　國　　111 　年　　6 　　月　　2 　　日

  　　　　　　　　　　　　　書記官  簡維萍